臺灣高等法院民事判決　　　　　　　　 96年度上易字第597號
上　訴　人　乙○○
　　　　　　丁○○
　　　　　　戊○
兼前3人共同 甲○○
訴訟代理人
被上訴人　　丙○○
　　　　　　　　　　　　樓
訴訟代理人　舒正本律師
複代理人　　王俊權律師
上列當事人間回復原狀等事件，上訴人對於中華民國96年5月11
日台灣士林地方法院第一審判決提起上訴，經本院於96年10月17
日言詞辯論終結，並判決如下：
    主    文
上訴駁回。
第二審訴訟費用由上訴人負擔。
    事實及理由
一、被上訴人起訴主張：
  (一)被上訴人在坐落台北縣汐止市○○段烘內小段3101-33、311
    -91、311-98及 311-99等地號土地（下稱系爭土地）上興建
    房屋三棟（下稱系爭房屋），上訴人 4人以系爭房屋之聯外
    道路為其私設，向被上訴人要求補償，並於民國86年11月8
    日以台北古亭郵局第46號存證信函向台北縣政府工務局提出
    異議，阻擾被上訴人取得系爭房屋之使用執照。嗣經上訴人
    甲○○以兼任其餘上訴人之代理人身分與被上訴人在89年2
    月11日訂立原證2之協議書（下稱系爭協議），約定上訴人
    同意被上訴人所興建之系爭房屋可使用瑞士山莊內之社區道
    路等公共設施，並代為接通上訴人現所埋設之自來水管之接
    管工程於建築基地（即系爭土地）內供被上訴人及其繼受人
    使用，使被上訴人得順利取得使用執照。被上訴人則同意交
    付上訴人4人共計新台幣（下同）100萬元。嗣被上訴人依約
    於89年2月14日交付上訴人2紙支票（發票日分別為89年2月
    20日、89年3月14日，金額各為50萬元），已由上訴人於89
    年3月16日兌領。然上訴人甲○○竟於91年間唆使訴外人瑞
    士山莊特區管理委員會欲再向被上訴人收取接通自來水管之
    費用。由於上訴人未履行接通自來水管之義務，系爭房屋無
    水可用，被上訴人多次要求上訴人履行，上訴人均一再拖延
    。甚至於被上訴人在94年4月2日前以電話向甲○○（兼其餘
    上訴人之代理人）要求履行上開義務而未果後，被上訴人於
    94年4月2日指示訴外人即被上訴人之子蔡龔讚僱工進行自來
    水管線工程時，遭甲○○提出毀損告訴，足見上訴人4人已
    有給付遲延之問題。爰以起訴狀繕本之送達，再催告上訴人
    於收受起訴狀繕本起30日內履行接通自來水管至系爭土地供
    被上訴人接通自來水管使用，逾期即解除系爭協議，並依民
    法第259條第2款規定，請求上訴人4人返還所收受之金額及
    法定遲延利息。
  (二)對於上訴人之陳述所為之答辯：
    依系爭協議書所載，上訴人係同意代為接通渠等所埋設之「
    自來水管」接管工程，並非「溪水管」線，上訴人如主張上
    開文字之意思並非其字面之意思，應就此部分事實負舉證責
    任。瑞士山莊有3個管理委員會，上訴人提出訴外人簽訂之
    買賣契約書與本件無關，且溪水不需設總錶，上訴人提出之
    契約書有總錶、分錶之記載，可見系爭協議書之「自來水管
    」非指「溪水管」。
  (三)答辯聲明：上訴駁回。
二、上訴人則以：
  (一)上訴人因被上訴人興建系爭房屋時將上訴人之土地誣指為現
    有道路，藉此欲申請使用執照埋設水管，才以台北古亭郵局
    第46號存證信函要求被上訴人未得上訴人同意前，不得施工
    ，並同時向台北縣政府工務局提出異議。經工務局以私法上
    權利有爭執而暫緩核發被上訴人使用執照。之後兩造始訂立
    系爭協議，而上訴人均已依系爭協議履行，同意被上訴人使
    用瑞士山莊內之社區道路等公共設施，並讓被上訴人興建之
    房屋取得使用執照。因兩造訂立系爭協議時，瑞士山莊並無
    自來水管線，系爭協議內容所載自來水管之內容，是指當時
    存在之溪水管線。瑞士山莊特區管理委員會是在89年 5月始
    接通自來水使用，如系爭協議係約定上訴人應代為接通自來
    水管，則被上訴人為何於締約5年間均未請求，於94年4月始
    僱工接管？上訴人提出訴外人黃意舒與天外天大廈簽立之買
    賣契約書，關於給水排水設備記載「採間接供水方式：自來
    水由總錶經地下蓄水池，由兩組自動交替之泵浦送至屋頂蓄
    水池，經各戶之獨立分錶，以重力方式分水、給水‧‧‧」
    ，足證自來水就是指溪水。上訴人甲○○並未於台灣士林地
    方法院（以下簡稱士林地院）95年湖簡字第84號損害賠償事
    件證稱：「瑞松街206巷4號到6號前方的自來水管由甲○○
    集資埋設」等語，因87年埋設管線，主要輸、送水管主幹管
    工程，範圍、距離廣泛，埋設管線數公里，上訴人因被台北
    縣政府命令停工，89年1月5日撤銷原申請供水計劃，被上訴
    人興建之房屋，屬於支管部分，上訴人沒有埋設，事隔多年
    ，甲○○可能記憶不清，亦有可能書記官筆誤，才有上開筆
    錄，供水最後由瑞士山莊特區管理委員會完成供應自來水，
    與上訴人無關。被上訴人欲使用自來水，理應自備管線設備
    ，依法向自來水公司申請，自來水公司乃獨占事業，非上訴
    人所能左右，與上訴人無關。
  (二)系爭協議書約定之100萬元非單指接通自來水管線費用，還
    包括埋設管線土地使用補償費及接水工程費用。退步言，上
    訴人已履行部分協議內容，讓被上訴人使用瑞士山莊之社區
    道路供通行之用，被上訴人所興建之房屋已取得使用執照，
    提供毗鄰土地供埋設自來水管線，只有代為接通水管線供被
    上訴人使用部分未完成，該部分已由被上訴人向瑞士山莊管
    理委員會繳納分攤之工程費95,000元後，業有自來水可使用
    ，縱被上訴人就未依約履行部分請求返還，亦應依協議書之
    履行比例返還，而非100萬元全額退還等語置辯。
  (三)上訴聲明：
    1.原判決廢棄。
    2.上開廢棄部分，駁回被上訴人於第一審之訴。
    3.第一、二審訴訟費用由被上訴人負擔。
三、兩造不爭執之事實：
  (一)兩造於89年2月11日訂立系爭協議（原審簡易庭卷第12頁）
    ，約定上訴人同意被上訴人所興建之系爭房屋可使用瑞士山
    莊內之社區道路等公共設施，並代為接通上訴人現所埋設之
    自來水管之接管工程於系爭土地內供被上訴人及其繼受人使
    用，使被上訴人得順利取得使用執照。被上訴人則同意交付
    上訴人4人共計100萬元。被上訴人嗣依約於89年2月14日交
    付上訴人2紙支票（發票日分別為89年2月20日、89年3月14
    日，金額各為50萬元），並由被上訴人於89年3月16日兌領
    。
  (二)被上訴人在系爭土地上興建之系爭房屋，於90年2月19日取
    得使用執照。
  (三)瑞士山莊特區管理委員會使用之自來水係自89年5月27日開
    始通水，有瑞士山莊特區管理委員會出具之證明書附於原審
    簡易庭卷第14頁。
四、兩造爭執點之論述：
  經原法院整理並協議簡化兩造之爭執點，為：(一)系爭協議所載
  代接自來水管之義務，上訴人是否有延遲給付？(二)被上訴人主
  張解除系爭協議有無理由？（以下見原法院訴字卷第17頁）
  (一)系爭協議所載代接自來水管之義務，上訴人已延遲給付：
    1.上訴人辯稱：兩造訂立系爭協議時，瑞士山莊並無自來水
      管線。爭協議內容第 1項所載被上訴人應代為接通被上訴
      人現所埋設之「自來水管」接管工程之內容，是指當時存
      在之溪水管線，並非現在供瑞士山莊特區管理委員會使用
      之自來水管線云云；然為被上訴人所否認。按「解釋契約
      ，固須探求當事人立約時之真意，不能拘泥於契約之文字
      ，但契約文字業已表示當事人真意，無須別事探求者，即
      不得反捨契約文字而更為曲解。」（最高法院17年上字第
      1118號判例參照）。又契約成立後，債務人有依契約內容
      而為履行之義務。另主張常態事實者，就其事實無庸舉證
      ，主張變態事者，應就變態事實負舉證義務，此為舉證責
      任分配原則。經查，依上訴人甲○○在原法院95年湖簡字
      第84號損害賠償事件中之證詞：「瑞松街 206巷4號到6號
      前方的自來水管是由我集資安裝，是從87年起埋設管線，
      但是由瑞士山莊特區管理委員會名義向自來水公司提出申
      請，所以是登記在管委會名下‧‧‧。」等語（見原法院
      訴字卷第47頁），以及瑞士山莊特區管理委員會使用之自
      來水係自89年5月27日開始通水（原法院簡易庭卷第14 頁
      ）等情，堪認兩造簽立系爭協議之89年2月11日當時，甲
      ○○確實已有埋設現供瑞士山莊特區管理委員會使用之自
      來水管線，並接近開始通水之階段，故上訴人辯稱：兩造
      訂立系爭協議時，瑞士山莊並無自來水管線云云，並不足
      採。次查，系爭協議第1項之文字內容載明上訴人應代為
      接通上訴人現所埋設之「自來水管」接管工程，並非「溪
      水管」接管工程，則上訴人如主張上開文字之意思並非其
      字面之意思，應就此部分變態之事實，負舉證責任。上訴
      人固舉訴外人黃意舒與天外天大廈簽立之買賣契約書，欲
      證明自來水就是指溪水。然，依該買賣契約書之「自來水
      由總錶經地下蓄水池，由兩組自動交替之泵浦送至屋頂蓄
      水池‧‧‧」等語之記載，尚無從揣測所謂之自來水是否
      指「溪水」；何況，兩造均承認瑞士山莊有3個管理委員
      會，即天外天、特區及瑞士山莊，上訴人自認使用自來水
      的是特區管委會（原審卷第37頁），而被上訴人否認訴外
      人黃意舒與天外天大廈簽訂之買賣契約書中關於供水之約
      定與本件有關，上訴人復未舉證以實其說，上訴人提出該
      買賣契約書，並不能作為有利於其之證明。
    2.上訴人抗辯：如依系爭協議係應代為接通自來水管線，則
      被上訴人為何於締約5年間均未請求，於94年4月始僱工接
      管云云。然，當事人訂約後是否請求履行及何時請求履行
      ，全賴當事人決定，與訂約時關於履行內容之真意無涉。
      況且，不論是被上訴人主張之自來水管或是上訴人抗辯係
      溪水管之接管工程，迄96年 1月18日原法院行言詞辯論時
      均未履行（原審卷第37頁），自不能以被上訴人遲未請求
      履行，推論系爭協議訂立時所載「自來水管」接管工程之
      真意是指「溪水管」接管工程，上訴人此部分抗辯，亦不
      足採。因此，上訴人依系爭協議負有代為接通上訴人現所
      埋設之自來水管之接管工程於系爭土地內供被上訴人及其
      繼受人使用之義務。次按「給付無確定期限者，債務人於
      債權人得請求給付時，經其催告而未為給付，自受催告時
      起，負遲延責任。」民法第229條第2項前段定有明文。系
      爭協議就上訴人應履行代為接通現所埋設之自來水管之接
      管工程於系爭土地內供被上訴人及其繼受人使用之義務，
      並無約定履行之期限。嗣經被上訴人多次去電上訴人甲○
      ○未獲置理，至94年4月2日被上訴人之子蔡龔讚欲自行傭
      工接通水管，上訴人甲○○（兼其餘上訴人之代理人）竟
      向警方提出毀損之告訴，因甲○○認定被上訴人所支付之
      100萬元， 是指接通溪水管線，故未同意被上訴人自行接
       通自來水管線（ 見士林地院檢察署檢察官94年度偵字第
       4651號、第6065號不起訴處分書第3頁，附於原法院簡易
      庭卷第16頁 ），則上訴人4人於斯時即應負給付遲延責任
      。
  (二)被上訴人主張解除契約為有理由：
    1.按「當事人之一方遲延給付者，他方當事人得定相當期限
      ，催告其履行，如於期限內不履行時，得解除其契約。」
      、「契約解除時，當事人雙方回復原狀之義務，除法律另
      有規定或契約另有訂定外，依左列之規定：二受領之給付
      為金錢者，應附加自受領時起之利息償還之。」、「應付
      利息之債務，其利率未經約定，亦無法律可據者，週年利
      率為百分之五。」民法第254條、第259條第2款、第203條
      分別定有明文。上訴人就系爭協議所負代為接通現所埋設
      之自來水管之接管工程於系爭土地內供被上訴人及其繼受
      人使用之義務有遲延，已如上述，嗣由被上訴人以起訴狀
      之送達催告上訴人於收受起訴狀繕本起30日內履行上開義
      務，逾期即一併解除系爭協議。而被上訴人之起訴狀繕本
      已分別於95年10月18日送達上訴人乙○○、甲○○、丁○
      ○。上訴人戊○至遲於同月23日也收受起訴狀繕本（原法
      院簡易庭卷第28頁，即95年10月23日之民事答辯狀）。上
      訴人4人於95年11月22日前仍未履行上開代為接通現所埋
      設之自來水管之接管工程於系爭土地內供被上訴人及其繼
      受人使用之義務，則系爭協議應已於95年11月23日發生解
      除之效力。故被上訴人自得依民法第259條第2款之規定，
      請求上訴人返還已受領之100萬元及附加自受領時（即2
      紙支票兌領日即89年3月16日）起，按年息百分之5計算之
      利息。
    2.上訴人另抗辯： 100萬元非單指接通自來水管線費用，縱
      應返還，應僅上訴人未依約履行部分得請求返還，被上訴
      人僅得依協議書之履行比例請求退還云云。查，被上訴人
      之所以與上訴人簽訂協議書，給付 100萬元予上訴人之單
      一目的，係冀望取得使用執照且系爭房屋有自來水可使用
      ，若僅取得使用執照而無自來水可使用，系爭房屋仍停留
      在不能供人正常居住使用之狀態。系爭協議書既未區分上
      訴人不向台北縣政府工務局異議俾被上訴人取得使用執照
      ，及接自來水使用之對價各為若干，上訴人抗辯被上訴人
      僅得依履行比例請求返還云云，即屬無據。甲○○既於士
      林地院簡易庭另案開庭時陳稱自來水管係其集資埋設，則
      其以此為由要求被上訴人給付接通自來水管線費用，被上
      訴人為期有自來水可用乃同意給付，並不違常情，故上訴
      人於本件主張被上訴人欲使用自來水應向自來水公司申請
      ，與上訴人無涉云云，洵無可取。
五、綜上所述，兩造簽立系爭協議之89年2月11日當時，上訴人
    甲○○確實已有埋設現供瑞士山莊特區管理委員會使用之自
    來水管線，並接近開始通水之階段。又依系爭協議所載之文
    字，已足以表示兩造當時訂約之真意。因此，上訴人依系爭
    協議之約定負有代為接通現所埋設之自來水管之接管工程於
    系爭土地內供被上訴人及其繼受人使用之義務。又上開義務
    之履行並無約定期限，經被上訴人要求履行上開義務而未果
    ，則上訴人於斯時即應負給付遲延責任。被上訴人限期催告
    上訴人履行上開義務，逾期即解除系爭協議，上訴人逾期未
    履行，則系爭協議於95年11月23日已發生解除之效力。從而
    ，被上訴人依民法第259條第2款之規定，請求上訴人返還已
    受領之100萬元及自89年3月16日起至清償日止，按年息5%計
    算之利息，自屬有據。是則原審判命上訴人如數給付，於法
    並無違誤。上訴意旨指摘原判決不當，求予廢棄改判，為無
    理由，應予駁回。
六、本件事證已臻明確，兩造其餘攻擊防禦方法，經審酌後，或
    與本件無涉，或與判決結果不生影響，毋庸一一論列。
七、據上論結，本件上訴為無理由，依民事訴訟法第449條第1項
    、第78條、第85條第1項前段，判決如主文。
中　　華　　民　　國　　96　　年　　10　　月　   31   日
　　　　　　　　    民事第二庭
　　　　　　　　　　    審判長法　官  吳謙仁
                              法　官  李瓊蔭
                              法  官  蘇瑞華
正本係照原本作成。
不得上訴。
中　　華　　民　　國　　96　　年　 　11 　月　　　1　　日
　　　　　　　　　　　　　　　書記官  賴以真
